最高法院刑事判決　　　　　　　　　　　　　　　九十一年度台上字第三五八四號
　　上　訴　人　乙○○
　　選任辯護人　蘇吉雄律師
　　　　　　　　陳雅娟律師
　　上　訴　人　甲○○
右上訴人等因違反商業會計法案件，不服台灣高等法院高雄分院中華民國九十年三月
七日第二審更審判決（八十九年度上更(二)字第三二九號，起訴案號：台灣高雄地方法
院檢察署八十二年度偵字第一八五八八號、八十三年度偵字第一二一八四號），提起
上訴，本院判決如左：
    主  文
原判決關於乙○○、甲○○部分撤銷，發回台灣高等法院高雄分院。
    理  由
本件原判決認定上訴人甲○○、乙○○於民國七十八年間分別係營業稅之納稅義務人
昊億股份有限公司（下稱昊億公司）、千馬金屬股份有限公司（下稱千馬公司）之實
際負責人，翁新業（民國前六年十一月十日生）雖係掛名為昊億公司之負責人，實際
上公司之事務均由甲○○負責，甲○○為翁新業之子、乙○○之兄，並為千馬公司之
執行董事，對於千馬公司之業務亦有參與經營。乙○○僅參與其負責之千馬公司之業
務，對於昊億公司之業務則未曾過問。乙○○、甲○○均為商業會計法所稱之商業負
責人，乙○○對於千馬公司之業務竟與甲○○基於共同概括犯意之聯絡，明知彼等負
責之昊億（甲○○負責）、千馬公司（乙○○、甲○○共同負責）於七十八年間均未
曾向李文雄購買廢銅之事實，竟由甲○○出面佯向其妻弟李文雄稱將代辦七十八年度
各類所得扣繳暨免扣繳憑單上記載李文雄於七十八年間有任職於千馬及昊億公司之薪
資所得，以減輕上開公司之稅負，使李文雄交付其身分證影本及同意甲○○刻印處理
報稅事宜，詎甲○○卻將上開證件交由昊億及千馬公司，連續由上開公司內不知情之
某不詳姓名年籍之會計小姐於七十八年四月間起連續填製李文雄於七十八年間未辦營
業登記卻與上開二家公司間有買賣廢銅（時間、數量及金額詳如原判決附表一、二所
示）之不實個人一時貿易資料申報表之商業會計憑證（原始憑證），即不實之個人一
時貿易資料申報表十一紙、十五紙，作為上開公司七十八年度之進項憑證，並持向高
雄市稅捐稽徵處小港分處、財政部台北市國稅局虛偽申報千馬、昊億公司分別與李文
雄為一時貿易總數額依序為新台幣（下同）一千四百四十三萬九千九百三十八元、一
千二百零九萬六千二百零八元之營業稅等情。因而撤銷第一審此部分科刑判決，改判
論處上訴人等共同連續商業負責人以明知為不實之事項，而填製會計憑證罪刑，固非
無見。
惟查(一)、科刑之判決書，須將認定之犯罪事實詳記於事實欄，然後於理由內逐一說明
其憑以認定之證據，以使事實與理由兩相一致，方為合法。又共同正犯之要件，不僅
以有共同行為為已足，尚須有共同犯意之聯絡為要件。此項共同正犯構成要件之事實
，不但判決事實欄應詳加記載，理由欄亦應將其認定犯罪事實所憑之證據及其認定之
理由，詳為敘述，始足為適用法律及判斷其適用法律是否適當之根據。本件原判決論
處上訴人等共同連續商業負責人以明知為不實之事項，而填製會計憑證罪刑，對於上
訴人等究竟於何時何地？如何謀議以李文雄名義製作不實之個人一時貿易資料申報表
作為千馬公司、昊億公司七十八年之進貨憑證，並未於事實欄明白認定詳加記載，理
由欄亦未就此項共同正犯構成要件之事實，詳為說明其認定之憑據及理由，已有理由
不備之違法。(二)、告訴人之告訴係以使被告受刑事訴追為目的，是其陳述是否與事實
相符，仍應調查其他證據以資審認。卷查告訴人李文雄於八十年十月十二日在高雄縣
稅捐稽徵處調查時自承「我自七十八年一月一日至七十八年十二月三十一日止，未辦
營業登記，期間整年陸續銷售廢銅：一、千馬公司計二二六、一九○公斤，金額一四
、四三九、九三八元。二、昊億公司計二二六、八五一公斤，金額一二、○九六、二
○八元。我出售昊德公司之廢銅，係在高雄市○○區○○路二十二號交貨與收錢……
」；告訴人嗣於八十一年七月三十一日在高雄市國稅局調查時又自承﹁七十八年度總
銷售二六○噸左右，單價五十元左右，由買主僱車運走……」（見偵查卷第七十四頁
、第七十六至七十八頁）。證人馬文科及歐國民之子歐清彬並證稱告訴人與甲○○曾
於七十八年間分別向馬文科、歐國民購買廢銅（見第一審卷第五十五頁，原審上訴卷
第一六三頁）。告訴人事後翻異之詞是否屬實，並非無疑？究竟實情如何，尚堪研求
。(三)、法院審判之範圍，以經起訴之被告犯罪事實為限，此觀刑事訟訴法第二百六十
六條、第二百六十八條規定自明。原判決認定檢察官起訴書記載「……翁新業、乙○
○基於逃漏稅捐之故意，由有幫助逃漏稅捐故意之甲○○出面向知情之李文雄取得其
身分證影本後，交由昊億及千馬公司向財政部台北市國稅局及高雄市稅捐稽徵處小港
分處虛偽申報一時貿易作為其等公司進貨憑證申報扣抵營業稅款，以此不正當方法逃
漏稅捐」，已就上訴人等違反商業會計法部分犯行加以起訴，原無不合。相同情形，
檢察官已就上訴人等逃漏稅捐之事實加以起訴，原判決又認檢察官僅就逃漏營業稅部
分起訴，而未及於營利事業所得稅（見原判決理由壹之六），亦有可議。上訴意旨執
以指摘原判決不當，非無理由，應認原判決關於乙○○、甲○○部分仍有撤銷發回更
審之原因。至原判決不另諭知無罪部分，基於審判不可分原則，併予發回。
據上論結，應依刑事訴訟法第三百九十七條、第四百零一條，判決如主文。
中      華      民      國    九十一    年      六      月    二十七    日
                              最高法院刑事第二庭
                                  審判長法官  陳  錫  奎
                                        法官  洪  清  江
                                        法官  李  伯  道
                                        法官  呂  丹  玉
                                        法官  花  滿  堂
      右正本證明與原本無異
                                              書  記  官
中      華      民      國    九十一    年      七      月     四       日
